【裁判字號】    97,訴,3195
【裁判日期】    971119
【裁判案由】    塗銷抵押權登記
【裁判全文】
臺灣臺北地方法院民事判決              97年度訴字第3195號
原      告  甲○○
訴訟代理人  丙○○
被      告  台北富邦商業銀行股份有限公司
法定代理人  乙○○
訴訟代理人  丁○○
            戊○○
上列當事人間請求塗銷抵押權事件，本院於中華民國97年10月29
日言詞辯論終結，判決如下：
    主  文
原告之訴駁回。
訴訟費用由原告負擔。
    事實及理由
甲、程序方面
一、按因合併而消滅之股份有限公司，其權利義務，應由合併後
    存續或另立之公司承受。公司法第319 條準用第75條定有明
    文。查，台北銀行股份有限公司（下稱台北銀行）經行政院
    金融監督管理委員會核准自民國94年1月1日起與富邦商業銀
    行股份有限公司（下稱富邦商銀）合併，富邦商銀為消滅公
    司，台北銀行為存續公司，台北銀行並於合併同時更名為台
    北富邦商業銀行股份有限公司，原台北銀行及富邦商銀之權
    利義務關係由合併後存續並更名之原告依據前開公司法規定
    概括承受。
二、按訴狀送達後，原告不得將原訴變更或追加他訴，但請求之
    基礎事實同一，或擴張或減縮應受判決事項之聲明者，原告
    得將原訴變更或追加他訴。民事訴訟法第255 條第1項第2款
    、第3 款分別定有明文。經查，本件原告原起訴聲明為：被
    告應出具抵押權塗銷同意書及確認兩造間已無債務關係，嗣
    於民國97年6月3日當庭變更其請求內容如聲明，核其訴之聲
    明變更，所主張基礎事實大致相同，僅將所請求內容調整並
    減縮應受判決事項聲明，揆之首揭說明，其所為訴之變更應
    予准許。
乙、實體方面
一、原告起訴主張：
  (一)坐落於臺北市○○區○○段二小段231地號、230地號，門牌
    號碼為臺北市文山區○○○路○段236巷6號2樓之建物 (下稱
    ：系爭房地)原為訴外人陳華雄所有，陳華雄於90年9月間邀
    同原告擔任連帶保證人向被告借款新臺幣（下同）200萬元
    ，並以系爭房地設定第二順位最高限額240萬元抵押權予被
    告。後陳華雄於91年4月23日將系爭房地移轉登記予原告。
    嗣陳華雄再邀同原告為連帶保證人向被告借款75萬元，復以
    系爭房地設定第三順位最高限額90萬元抵押權予被告。原告
    於96年10月30日清償系爭房地之房貸本息共計3,039,248元
    ，並要求被告提供清償證明，以利原告申請塗銷系爭房地之
    抵押權登記。惟被告除同意塗銷系爭房地第一順位普通抵押
    權外，就系爭房地之第二、三順位之最高限額抵押權（下稱
    系爭抵押權），則以陳華雄尚欠被告信用借款及信用卡代款
    未還為由，拒絕出具抵押權塗銷同意書。
  (二)惟原告對於陳華雄以個人名義申請之信用卡借款及信用貸款
    並不知情亦非連帶保證人，況被告對該信用卡借款、信用貸
    款未要求提供擔保，顯與原告及系爭房地無任何關聯，被告
    之主張顯係權利濫用，違反誠信原則。
  (三)按96年3月28日修正之民法物權編施行法第17條規定：「修
    正之民法第881條之1至881條之17之規定…於民法物權編修
    正施行前設定之最高限額抵押權，亦適用之。」、民法第
    881條之6第1項規定：「最高限額抵押權所擔保之債權，於
    原債權確定前讓與他人者，其最高限額抵押權不隨同移轉。
    …」。查，系爭房地移轉予原告時，陳華雄尚未向被告申辦
    信用貸款，此債權尚未確定，原最高限額抵押權擔保範圍不
    及於該債權。
  (四)原告所簽訂被告提供之2份「土地建築改良物抵押權設定契
    約書其他約定事項」屬消費者保護法（下稱消保法）所稱之
    定型化契約，該定型化契約之內容使抵押權之內容無限擴張
    ，對消費者權益極為不利且顯失公平，依消保法第11、12條
    、民法第72、247條之1之規定應屬無效。
  (五)系爭抵押權約定事項第1點第3款分別規定「為債務人對抵押
    權人現在及將來所負在本抵押權設定契約書所定債權最高限
    額內之…衍生性金融商品交易及其他有關債務…」及「為債
    務人對抵押權人現在及將來所負在本抵押權設定契約書所定
    債權最高限額內之…其他與授信有關債務…」，顯係以「概
    括最高限額抵押權」無限度擴張抵押權之擔保範圍，應認系
    爭概括最高限額抵押權，無效。並聲明：被告應塗銷臺北市
    文山區○○段○○段1812建號、231地號、230地號上，最高
    限額分別為240萬元、90萬元之最高限額抵押權登記。
  (六)對被告抗辯之陳述：
  1.陳華雄於92年5月2日向被告貸得借款40萬元，該筆借款未經
    原告連帶保證，亦未登載於臺北市建物登記第二類謄本之最
    高限額抵押權擔保債權總金額及土地建築改良物抵押權設定
    契約書中，顯見被告自始即認定該筆40萬元之借款屬無擔保
    或保證之個人信用貸款，又帳卡上記載「消金無擔保作業處
    理科」等字，亦足證明該借款屬無擔保之信用貸款。
  2.被告要求原告簽訂系爭建物之土地建築改良物抵押權設定契
    約書、最高限額保證書時，未告知陳華雄尚向被告辦理信用
    貸款、信用卡，及債務積欠等情形，如被告充分揭露資訊，
    原告自得評估是否簽訂上開契約書或將債務人名義由陳華雄
    逕變更為原告。
二、被告則以：
  (一)系爭抵押權之抵押權設定契約書其他約定事項第1條第3款明
    定「債務人對抵押權人現在及將來所負在抵押權契約書所定
    債權最高限額內之借款、票據、墊款、保證... 等」為抵押
    權擔保範圍。前開條款約定之擔保範圍除明確列示於條文外
    ，各該條款編號並經原告、陳華雄於條號上署押印章，確認
    其擔保範圍。是陳華雄於92年5月2日向被告借得40萬元（下
    稱系爭借款），為系爭第二順位抵押權存續期間所發生之借
    款債務，目前尚有177, 656元本金及其利息違約金未結清，
    依約該款項為系爭第二順位抵押權之擔保範圍內；陳華雄所
    積欠之信用卡消費款係94年6月後發生，為系爭第三順位抵
    押權存續期間所發生之信用卡代墊款，其積欠之250,658元
    本金及其利息、違約金（下稱系爭信用卡代墊款），自為系
    爭第三順位抵押權之擔保範圍內。故原告於第二、三順位最
    高限額抵押權存續期間內所擔保之債權範圍內，依法應負擔
    物上保證人責任。
  (二)民法第739條以下之保證與第860條以後之抵押權，論其法律
    性質、責任範圍、存續期間... 等之規範均有不同。原告既
    是系爭房地之物上保證人，依法自應在抵押物所負最高責任
    限額內負其責任。原告主張陳華雄於92年5月2日借款40萬元
    所簽立之借據，未列原告為連帶保證人等語。顯已混淆「人
    保」與「物保」之定義。又原告指稱被告提供帳卡出現「消
    金無擔保作業處理科」等字眼，主張該筆授信為「無擔保」
    借款，非受抵押權擔保之範圍，然查該筆帳卡係由「消金無
    擔保作業處理科」同仁列印，方出現上開字樣，不可因此推
    斷該筆債務屬無擔保債務。
  (三)兩造間簽立之抵押權設定定型化契約書所揭示之擔保條款第
    1條中之第1至第3款，其擔保範圍大小各不相同，且各款均
    已依項目列舉，原告既先後在第二、三順位設定契約書其他
    約定事項選定其所同意擔保之範圍，並在選定擔保範圍之款
    號數字署押印章，自已充分了解其所將負擔之義務，原告推
    說被告未充分揭露資訊，導致其先後錯誤圈選「最高限額抵
    押」內涵之擔保條款，顯屬無據等語，資為抗辯。並聲明：
    如主文所示。
三、兩造不爭執之事實：（詳見本院97年7月22日言詞辯論筆錄
    ）
  (一)陳華雄所有系爭房地，曾於90年10月2日設定第二順位之最
    高限額240萬元抵押權予被告，陳華雄隨即於：90年10月5
    日向被告貸得200萬元借款，惟嗣後業經原告清償完畢。
    陳華雄復於92年5月2日再向原告貸得借款40萬元，尚有本金
    17 7,656元及利息、違約金未清償。
  (二)系爭房地業於92年12月31日由陳華雄將所有權移轉登記予原
    告。
  (三)原告為系爭房地所有權人後，復於93年1月2日以陳華雄為債
    務人，提供系爭房地與被告辦理第三順位之最高限額90 萬
    元之抵押權，再由：陳華雄於93年1月6日向被告借款75萬
    元，而此筆款項業經原告清償完畢。陳華雄於94年6月後
    因與被告間之信用卡使用契約關係，尚積欠之信用卡代墊款
    250,658元及利息、違約金等債權。
四、兩造爭執之事實：
    本件原告主張：系爭抵押權契約內容僅為概括債權範圍之約
    定，其擔保債權範圍並無可得確定之標準，自屬概括最高限
    額抵押權，依實務見解，難認為有效；又系爭抵押權擔保之
    範圍應不包括系爭借款及系爭信用卡代墊款；況系爭約定，
    係被告預先擬妥之契約條款而屬定型化契約條款，被告未充
    分揭露資訊，顯違反平等互惠及誠實信用原則，被告竟拒絕
    塗銷辦理塗銷登記，為此依法請求塗銷系爭抵押權設定登記
    。然此為被告所否認，並以上開情詞置辯，是本件應審酌者
    厥為：(一)系爭抵押權擔保之債權範圍為何？系爭約定有無違
    反概括最高限額抵押權之規定而無效？(二)系爭抵押權設定契
    約，是否違反平等互惠及誠實信用原則而為無效？(三)原告主
    張被告應塗銷系爭抵押權，是否有據？
五、得心證理由：
  (一)系爭抵押權擔保之債權範圍為何？系爭約定有無違反概括最
    高限額抵押權之規定而無效？
    原告主張：系爭第二、三順位抵押權約定事項第1條第3款規
    定擔保範圍分別為：「為債務人對抵押權人現在及將來所負
    在本抵押權設定契約書所定債權最高限額內之借款、票據、
    墊款、保證、衍生性金融商品交易及其他有關債務…」、「
    為債務人對抵押權人現在及將來所負在本抵押權設定契約書
    所定債權最高限額內之…其他與授信有關債務…」，被告以
    此記載認系爭抵押權擔保債權範圍包括系爭借款及系爭信用
    卡代墊款部分，然該用語竟以概括約定作為系爭抵押權擔保
    債權之基礎法律關係，屬概括最高限額抵押權之約定，應屬
    無效云云。經查：
  1.按「概括最高限額抵押約定泛言『一切債務』均在擔保範圍
    內，此部分概括之約定，因欠缺基礎之法律關係，固難認屬
    有效，然除此部分之約定外，其餘所擔保之基礎法律關係諸
    如『借款、票據、墊款、保證、損害賠償之約定』，均甚為
    明確，難指該部分約定亦一併歸於無效」（最高法院90年度
    台上字第1164號判決、93年度台上字第1762號判決意旨參照
    ）。上開判決意旨與原告所提出之最高法院第86年度台上字
    第3114號判決意旨大致相同。
  2.查本件系爭房地抵押權設定契約書所附之「其他約定事項」
    第1條約定除所謂「及其他有關債務」、「其他與授信有關
    債務」之字句約定無效外，兩造系爭抵押權契約其他約定如
    「為債務人對抵押權人現在及將來所負在本抵押權設定契約
    書所定債權最高限額內之借款、票據、墊款、保證、衍生性
    金融商品交易」等可確定之債務均屬有效，應可確認。又系
    爭借款債務、信用卡代墊款債務分別發生於系爭第二、三順
    位抵押權存續期間，為兩造所不爭執，是堪認系爭借款、信
    用卡代墊款分別為債務人對抵押權人於設定第二、三順位抵
    押權後，將來可得確定之債務，並基於一定法律關係而生之
    債務，且未逾抵押權設定契約書所定債權最高限額範圍，仍
    屬有效。
  (二)系爭抵押權擔保債權範圍之約定是否違反平等互惠及誠信原
    則而為無效？
    原告主張：系爭抵押權契約係被告預先擬妥之契約條款而屬
    定型化契約條款，被告於簽約時並未就系爭抵押權擔保範圍
    擴張及債務人之信用貸款、信用卡代墊款債務之事實，詳加
    說明，豈料被告嗣後竟表示系爭借款、信用卡代墊款亦為系
    爭抵押權之擔保範圍，拒絕伊塗銷系爭抵押權之設定，顯違
    反平等互惠原則，對原告顯失公平，且為權利濫用，系爭抵
    押權設定契約，應屬無效云云。經查：
  1.基於契約自由原則，借款人向銀行提出借款之要約，銀行並
    無承諾之義務，尚須審酌借款人之資力、信用、及是否提供
    擔保等要件作為是否放款之依據，對於信用不佳或未提供抵
    押物擔保者，銀行業者多數均拒絕放款。就銀行業而言，其
    所有債權，若能為最高限額抵押權所擔保，獲得清償之風險
    降低，當能增強其對於借款人之放款意願，借款人亦能以較
    優惠之條件或較低之放款利率，自銀行獲得融資，從而，銀
    行以是否提供抵押物擔保及抵押擔保之效力範圍等因素作為
    是否允諾放款之條件，並無違反平等互惠原則而顯失公平之
    情形。
  2.又系爭抵押權設定契約所附之「其他約定事項」中重要字句
    ，均特別加大黑體字顯著說明，有系爭抵押權設定契約書其
    他約定事項等件，附卷可參，並無故意夾帶，亦無閱讀及理
    解上之困難，足見當事人就系爭抵押權所擔保之債權範圍，
    已經訂立書面契約明示，就其條款位置及內容而言，原告實
    無不能詳細審閱，況各該約定均經契約當事人簽章，故原告
    辦理抵押權設定時，對系爭約定之法律效果應知之甚詳，且
    顯知悉系爭抵押權所擔保之債權範圍，是原告主張被告並未
    就系爭抵押權所擔保之債權範圍，詳為告知，應屬無效云云
    ，自非可取。
  3.再所謂消費者，依消保法第2條之立法解釋，指以消費為目
    的而為交易、使用商品或接受服務者而言。銀行或其他金融
    機構與連帶保證人間所訂立之保證契約，乃保證人擔保借款
    人對金融機構債務之清償責任，金融機構對保證人並未提供
    任何商品或服務，保證人並未因有保證契約而自銀行獲得報
    償，尚非屬消費者保護法所規定有關消費之法律關係，自無
    該法之適用（最高法院90年度台上字第2011號、90年台上字
    第1414號、93年度台上字第1762號判決意旨參照）。準此，
    原告主張兩造所訂之系爭抵押權設定契約內容，違反平等互
    惠原則，而對借款人顯失公平，系爭抵押權設定契約，違反
    消費者保護法第11條之規定而無效云云，殊無可取。
  4.系爭借款尚有本金177,656元及利息、違約金未清償；系爭
    信用卡代墊款尚有250,658元及利息、違約金未償還等節，
    為兩造所不爭執，堪認系爭第二、三順位抵押權所擔保之債
    權即借款177,656元、利息、違約金及信用卡代墊款250,658
    元、利息、違約金，並未清償完畢，系爭抵押權仍為擔保上
    開債權而繼續存在，則被告拒絕原告塗銷系爭抵押權設定登
    記之請求，自屬權利之正當行使，尚無權利濫用可言，原告
    主張被告拒絕塗銷系爭抵押權，為權利濫用云云，即無可取
    。
  (三)原告主張被告應塗銷系爭抵押權，是否有據？
  1.按最高限額之抵押契約定有存續期間者，於存續期間屆滿前
    所發生之債權，債權人在約定限額範圍內，對於抵押物均享
    有抵押權，除債權人拋棄為其擔保之權利、抵押權所擔保之
    債權所由生之契約已合法終止或因其他事由而消滅，且無既
    存之債權，而將來亦確定不再發生債權，其原擔保之存續期
    間內所可能發生之債權，已確定不存在外，自無許抵押人於
    抵押權存續期間屆滿前，任意終止此種契約。縱令嗣後所擔
    保之債權並未發生，僅債權人不得就未發生之債權行使抵押
    權而已，非謂抵押人得於存續期間屆滿前終止契約而享有請
    求塗消抵押權設定登記之權利（最高法院66年度台上字第10
    97號、83年台上字第1055號判例參照）。
  2.查系爭第二、三順位抵押權均係定有存續期間之最高限額抵
    押權，其存續期間分別為90年9月27日至120年9月26日、92
    年12月31日至122年12月30日，為兩造所不爭執，並有系爭
    房地之臺北市建物謄本及抵押權設定契約書等件在卷可稽，
    堪信為真實，揆諸前揭判例要旨，系爭最高限額之抵押契約
    既定有存續期間者，期間亦未屆至，且無被告即債權人拋棄
    為其擔保之權利、抵押權所擔保之債權所由生之契約已合法
    終止或因其他事由而消滅，且無既存之債權，而將來亦確定
    不再發生債權，其原擔保之存續期間內所可能發生之債權，
    已確定不存在等情，是原告即抵押人於系爭抵押權存續期間
    屆滿前，請求被告塗消系爭抵押權設定登記，洵屬無據，應
    予駁回。
  (四)末原告援引民法第881條之6第1項規定：「最高限額抵押權
    所擔保之債權，於原債權確定前讓與他人者，其最高限額抵
    押權不隨同移轉。」主張系爭房地移轉予原告時，陳華雄尚
    未向被告申辦信用貸款，此債權尚未確定，原最高限額抵押
    權擔保範圍不及於該債權云云。然查，本件系爭抵押權並無
    債權移轉之事實，自無上開法條之適用，原告上開主張，顯
    有誤會，尚難採信，併予敘明。
七、綜上所述，系爭抵押權設定契約除所謂「及其他有關債務」
    、「其他與授信有關債務」之字句約定無效外，其餘部分並
    未違反最高限額抵押權之要件而屬有效，所擔保債權之範圍
    亦包括系爭借款及信用卡代墊款，且未有違反平等互惠及誠
    信原則而無效等情，再系爭最高限額之抵押契約既定有存續
    期間，原告則無於存續期間屆滿前終止契約，請求塗消抵押
    權設定登記之權利。從而，原告請求被告塗銷系爭抵押權設
    定登記，於法無據，不應准許。
八、本件事證已臻明確，兩造其餘攻擊防禦方法，經審酌後，或
    與本件無涉，或與判決結果不生影響，毋庸一一論列，併此
    敘明。
九、據上論斷，本件原告之訴為無理由，依民事訴訟法第78條，
    判決如主文。
中    華    民    國    97    年    11    月    19    日
                  民事第二庭  審判長法  官  朱漢寶
                                    法  官  吳定亞
                                    法  官  陳雯珊
以上正本係照原本作成。
如對本判決上訴，須於判決送達後二十日之不變期間內，向本院
提出上訴狀。
中    華    民    國    97    年    11    月    19    日
                                    書記官  陳彥樺


司法院資訊處製作；財團法人民間司法改革基金會備份。
